ACORDAO-COMPLETO-2533206

ACÓRDÃO 2429/2022 ATA 15/2022 - SEGUNDA CÂMARA

VISTOS, relatados e discutidos estes autos que cuidam de Tomada de Contas Especial referente a recursos repassados ao Município de Vitorino Freire/MA pelo Fundo Nacional de Saúde - MS, Bloco Assistência Farmacêutica Básica, no exercício de 2015. 
ACORDAM os Ministros do Tribunal de Contas da União, reunidos em Sessão da Segunda Câmara, diante das razões expostas pelo Relator, em:
9.1. rejeitar as alegações de defesa apresentadas pelos responsáveis Adeude de Melo da Silva e José Leandro Maciel;
9.2. julgar irregulares, com base nos termos dos arts. 1º, inciso I, 16, inciso III, alíneas "b" e "c", da Lei 8.443/1992 c/c os arts. 19 e 23, inciso III, da mesma Lei, as contas de Adeude de Melo da Silva e José Leandro Maciel, condenando-os solidariamente ao pagamento das importâncias a seguir especificadas, atualizadas monetariamente e acrescidas dos juros de mora, calculada a partir das datas discriminadas até a data da efetiva quitação do débito, fixando-lhes o prazo de quinze dias, para que comprovem, perante o Tribunal, o recolhimento da referida quantia aos cofres do  Fundo Nacional de Saúde, nos termos do art. 23, inciso III, alínea "a", da citada lei, c/c o art. 214, inciso III, alínea "a", do Regimento Interno do TCU:
	Data de ocorrência
	Valor histórico (R$) 

	12/8/2015
	27.089,35

	14/9/2015
	15.499,35

	14/10/2015
	13.512,70

	10/11/2015
	13.479,15

	16/2/2016
	27.022,66

	18/11/2015
	42.162,06

	2/12/2015
	20.000,25

9.3. aplicar individualmente a Adeude de Melo da Silva e a José Leandro Maciel, a multa prevista no art. 57 da Lei 8.443/1992 c/c o art. 267 do Regimento Interno do TCU, no valor de R$ 25.000,00 fixando-lhes o prazo de quinze dias, a contar da notificação, para que comprovem, perante o Tribunal (art. 214, III, alínea "a", do Regimento Interno do TCU) , o recolhimento da dívida aos cofres do Tesouro Nacional, atualizada monetariamente desde a data deste acórdão até a data do efetivo recolhimento, se paga após o vencimento, na forma da legislação em vigor;
9.4. autorizar, desde logo, a cobrança judicial da dívida, caso não atendida a notificação, na forma do disposto no art. 28, inciso II, da Lei 8.443/1992;
9.5. autorizar também, desde logo, se requerido, com fundamento no art. 26, inciso I , da Lei 8.443, de 1992, c/c o art. 217, §§ 1º e 2º, do Regimento Interno, o parcelamento da dívida em até 36 parcelas, corrigida monetariamente, fixando-lhes o prazo de quinze dias, a contar do recebimento da notificação, para comprovar, perante o Tribunal, o recolhimento da primeira parcela, e de trinta dias, a contar da parcela anterior, para comprovar o recolhimento das demais parcelas, atualizadas monetariamente, na forma prevista na legislação em vigor, alertando os responsáveis de que a falta de comprovação do recolhimento de qualquer parcela importará o vencimento antecipado do saldo devedor, nos termos do § 2º do art. 217 do Regimento Interno deste Tribunal; e
9.6. enviar cópia deste Acórdão à Procuradoria da República no Estado do Maranhão, nos termos do § 3º do art. 16 da Lei 8.443/1992, c/c o § 7º do art. 209 do Regimento Interno do TCU, para adoção das medidas cabíveis; e
9.7. enviar cópia deste Acórdão ao Fundo Nacional de Saúde e aos responsáveis, para ciência, informando que a presente deliberação, acompanhada do Relatório e do Voto que a fundamenta, está disponível para a consulta no endereço www.tcu.gov.br/acordaos, além de esclarecer que, caso requerido, o TCU poderá fornecer sem custos as correspondentes cópias, de forma impressa.

TOMADA DE CONTAS ESPECIAL. TCE instaurada pelo(a) FUNDO NACIONAL DE SAÚDE - MS em razão de Não comprovação da regular aplicação dos recursos repassados pela União, função SAUDE, para atendimento à/ao Atenção Básica/PAB FIXO (nº da TCE no sistema: 2349/2018).

Segunda Câmara

Prefeitura Municipal de Vitorino Freire - MA.

3. Interessados/Responsáveis:
3.1. Interessado: Fundo Nacional de Saúde - MS (00.530.493/0001-71).
3.2. Responsáveis: Adeude de Melo da Silva (XXX.325.503-XX); José Leandro Maciel (XXX.914.723-XX).

13.1. Ministros presentes: Bruno Dantas (Presidente), Augusto Nardes, Aroldo Cedraz e Antonio Anastasia (Relator).
13.2. Ministro-Substituto presente: André Luís de Carvalho.

ANTONIO ANASTASIA

Cuida-se de tomada de contas especial (TCE) , instaurada pelo Fundo Nacional de Saúde, em desfavor de Adeude de Melo da Silva e de José Leandro Maciel, em razão da não comprovação da regular aplicação dos recursos repassados pela União ao município de Vitorino Freire/MA, na modalidade fundo a fundo, no período de 1º/1/2013 a 31/12/2014, e nos meses de outubro a dezembro/2015. 
2.	Adoto como parte do presente Relatório, a instrução feita no âmbito da Secretaria de Controle Externo de Tomada de Contas Especial - SecexTCE (peça 76) , que obteve a concordância dos dirigentes da Unidade Técnica (peças 77 e 78) e do Ministério Público junto ao Tribunal, conforme parecer de lavra do Procurador Marinus Eduardo De Vries Marsico (peça 79) :
"INTRODUÇÃO
Cuidam os autos de tomada de contas especial instaurada pelo Fundo Nacional de Saúde  MS, em desfavor de Adeude de Melo da Silva (CPF: XXX.325.503-XX) e de José Leandro Maciel (CPF: XXX.914.723-XX) , em razão da não comprovação da regular aplicação dos recursos repassados, pela União, por meio do Fundo Nacional de Saúde - MS.
HISTÓRICO
Em 27/11/2018, com fundamento na IN/TCU 71/2012, alterada pela IN/TCU 76/2016 e DN/TCU 155/2016, o dirigente do Fundo Nacional de Saúde - MS autorizou a instauração da tomada de contas especial (peça 2) . O processo foi registrado no sistema e-TCE com o número 2349/2018.
	Os recursos repassados pelo Fundo Nacional de Saúde  - MS ao município de Vitorino Freire/MA, no período de 1º/1/2013 a 31/12/2014, e nos meses de outubro e dezembro/2015, na modalidade fundo a fundo, foram auditados pelo Departamento Nacional de Auditoria do SUS (Denasus) , conforme consignado no Relatório de Auditoria 16175 (peça 3) .
	O fundamento para a instauração da Tomada de Contas Especial, conforme consignado na matriz de responsabilização elaborada pelo tomador de contas, foi a constatação da seguinte irregularidade:
Deixar de atestar as Notas fiscais e de comprovar da efetiva entrega e recebimento dos produtos pagos à empresa MEDFARMA PROD. FARM E HOSPITALARES LTDA, as quais deveriam ter sido atestadas e comprovadas.
Os responsáveis arrolados na fase interna foram devidamente comunicados e, diante da ausência de justificativas suficientes para elidir a irregularidade e da não devolução dos recursos, instaurou-se a tomada de contas especial.
	No relatório (peça 46) , o tomador de contas concluiu que o prejuízo importaria no valor original de R$ 158.765,52, imputando-se a responsabilidade a João Gomes dos Santos Filho, Secretário Municipal de Saúde, no período de 2/1/2013 a 5/1/2017, a Adeude de Melo da Silva, Secretário Municipal de Finanças, no período de 2/1/2013 a 5/1/2017, e a José Leandro Maciel, Prefeito, no período de 1º/1/2013 a 31/12/2016, na condição de gestores dos recursos.
		Em 14/4/2020, a Controladoria-Geral da União emitiu o relatório de auditoria (peça 49) , em concordância com o relatório do tomador de contas. O certificado de auditoria e o parecer do dirigente do órgão de controle interno concluíram pela irregularidade das presentes contas (peças 50 e 51) .
	Em 18/5/2020, o ministro responsável pela área atestou haver tomado conhecimento das conclusões contidas no relatório e certificado de auditoria, bem como do parecer conclusivo do dirigente do órgão de controle interno, manifestando-se pela irregularidade das contas, e determinou o encaminhamento do processo ao Tribunal de Contas da União (peça 52) .
Na instrução inicial (peça 56) , analisando-se os documentos nos autos, concluiu-se pela necessidade de realização de citação para a seguinte irregularidade:
Irregularidade: não comprovação da boa e regular aplicação dos recursos federais do SUS, Bloco Assistência Farmacêutica Básica, repassados ao município de Vitorino Freire/MA, na modalidade fundo a fundo, utilizados para pagamento de medicamentos vencidos e/ou de notas fiscais sem atesto do recebimento, evidenciado na constatação 420057, constante do Relatório de Auditoria do Denasus 16.175.
	Evidências da irregularidade: documentos técnicos presentes nas peças 3, 39 e 44.
	Normas infringidas: arts. 37, caput, e 70, parágrafo único, da Constituição Federal; art. 93, do Decreto-Lei 200/1967; arts. 66, 139, §§ 4º e 5º, e 145, do Decreto 93.872/1986; e arts. 60 a 64, da Lei 4.320/1964.
	Débitos relacionados aos responsáveis José Leandro Maciel (CPF: XXX.914.723-XX) e Adeude de Melo da Silva (CPF: XXX.325.503-XX) :
	Data de ocorrência
	Valor histórico (R$) 

	12/8/2015
	27.089,35

	14/9/2015
	15.499,35

	14/10/2015
	13.512,70

	10/11/2015
	13.479,15

	16/2/2016
	27.022,66

	18/11/2015
	42.162,06

	2/12/2015
	20.000,25

		Cofre credor: Fundo Nacional de Saúde - MS.
		Responsável: Adeude de Melo da Silva (CPF: XXX.325.503-XX) .
Conduta: não comprovar a boa e regular aplicação dos recursos federais do SUS, Bloco Assistência Farmacêutica Básica, repassados ao município de Vitorino Freire/MA, na modalidade fundo a fundo, ao realizar pagamento de medicamentos vencidos e/ou de notas fiscais sem atesto do recebimento.
Nexo de causalidade: a realização de pagamentos relativos à aquisição de medicamentos vencidos e/ou sem atesto do recebimento fere a legislação de regência e impede o estabelecimento do nexo causal entre as despesas efetuadas e os recursos federais recebidos, no âmbito do Sistema Único de Saúde, não permitindo, assim, aferir a regularidade na utilização dos recursos, resultando em dano ao erário.
Culpabilidade: não há excludentes de ilicitude, de culpabilidade e de punibilidade; é razoável supor que o responsável tinha consciência da ilicitude de sua conduta; era exigível conduta diversa da praticada, qual seja, não realizar pagamentos por medicamentos vencidos, bem como somente efetuar pagamentos após o devido atesto.
		Responsável: José Leandro Maciel (CPF: XXX.914.723-XX) .
Conduta: não comprovar a boa e regular aplicação dos recursos federais do SUS, Bloco Assistência Farmacêutica Básica, repassados ao município de Vitorino Freire/MA, na modalidade fundo a fundo, ao realizar pagamento de medicamentos vencidos e/ou de notas fiscais sem atesto do recebimento.
Nexo de causalidade: a realização de pagamentos relativos à aquisição de medicamentos vencidos e/ou sem atesto do recebimento fere a legislação de regência e impede o estabelecimento do nexo causal entre as despesas efetuadas e os recursos federais recebidos, no âmbito do Sistema Único de Saúde, não permitindo, assim, aferir a regularidade na utilização dos recursos, resultando em dano ao erário.
Culpabilidade: não há excludentes de ilicitude, de culpabilidade e de punibilidade; é razoável supor que o responsável tinha consciência da ilicitude de sua conduta; era exigível conduta diversa da praticada, qual seja, não realizar pagamentos por medicamentos vencidos, bem como somente efetuar pagamentos após o devido atesto.
Encaminhamento: citação.
	Apesar de o tomador de contas haver incluído João Gomes dos Santos Filho como responsável neste processo, após análise realizada sobre a documentação acostada aos autos, concluiuse que sua responsabilidade deveria ser excluída, uma vez que não havia evidências de que tenha tido participação na irregularidade aqui verificada.
Em cumprimento ao pronunciamento da unidade (peça 58) , foi efetuada a citação dos responsáveis, nos moldes adiante:
 Adeude de Melo da Silva - promovida a citação do responsável, conforme delineado adiante:
	Comunicação: Ofício 60538/2021-TCU/Seproc (peça 63) 
Data da Expedição: 29/10/2021
Data da Ciência: 9/11/2021 (peça 64) 
Nome Recebedor: Ângelo Messene Freitas da Silva
Observação: ofício enviado para o endereço do responsável, conforme pesquisa na base de dados no sistema da Receita Federal, custodiada pelo TCU (peça 59) 
Prorrogações de prazo:
	Documento
	Nova data limite

	Termo (peça 71) 
	9/12/2021

Fim do prazo para a defesa: 9/12/2021

 José Leandro Maciel - promovida a citação do responsável, conforme delineado adiante:
	Comunicação: Ofício 60539/2021-TCU/Seproc (peça 62) 
Data da Expedição: 29/10/2021
Data da Ciência: 10/11/2021 (peça 65) 
Nome Recebedor: Eric Batista
Observação: Ofício enviado para o endereço do responsável, conforme pesquisa na base de dados no sistema da Receita Federal, custodiada pelo TCU (peça 60) 
Fim do prazo para a defesa: 25/11/2021

	Comunicação: Ofício 60540/2021-TCU/Seproc (peça 61) 
Data da Expedição: 29/10/2021
Data da Ciência: 11/11/2021 (peça 66) 
Nome Recebedor: Raquel Menezes
Observação: Ofício enviado para o endereço do responsável, conforme pesquisa na base de dados no sistema do Renach, custodiada pelo TCU (peça 60) 
Fim do prazo para a defesa: 26/11/2021

Conforme Despacho de Conclusão das Comunicações Processuais (peça 74) , as providências inerentes às comunicações processuais foram concluídas.
Transcorrido o prazo regimental, os responsáveis Adeude de Melo da Silva e José Leandro Maciel apresentaram defesa (peça 73) , que será analisada na seção Exame Técnico.
ANÁLISE DOS PRESSUPOSTOS DE PROCEDIBILIDADE DA IN/TCU 71/2012
Avaliação de Viabilidade do Exercício do Contraditório e Ampla Defesa
	Verifica-se que não houve o transcurso de mais de dez anos desde o fato gerador sem que tenha havido a notificação dos responsáveis pela autoridade administrativa federal competente (art. 6º, inciso II, c/c art. 19, da IN/TCU 71/2012, modificada pela IN/TCU 76/2016) , uma vez que o fato gerador da irregularidade sancionada ocorreu em 16/2/2016, e os responsáveis foram notificados sobre a irregularidade, pela autoridade administrativa competente, conforme segue:
Adeude de Melo da Silva, por meio do ofício acostado à peça 14, recebido em 16/5/2017, conforme AR (peça 28) ; e
José Leandro Maciel, por meio do ofício acostado à peça 13, recebido em 16/5/2017, conforme AR (peça 27) .
Valor de Constituição da TCE
	Verifica-se, ainda, que o valor atualizado do débito apurado (sem juros) , em 1º/1/2017, é de R$ 171.764,28, portanto, superior ao limite mínimo de R$ 100.000,00, na forma estabelecida conforme os arts. 6º, inciso I, e 19, da IN/TCU 71/2012, modificada pela IN/TCU 76/2016.
OUTROS PROCESSOS/DÉBITOS NOS SISTEMAS DO TCU COM OS MESMOS RESPONSÁVEIS
	Informa-se que não foi encontrado processo no Tribunal com os mesmos responsáveis.
	A tomada de contas especial está, assim, devidamente constituída e em condição de ser instruída.
EXAME TÉCNICO
Da defesa dos responsáveis Adeude de Melo da Silva e José Leandro Maciel
Os responsáveis Adeude de Melo da Silva e José Leandro Maciel apresentaram as alegações de defesa, em peça única (peça 73) , que passam a ser analisadas em seguida:
Argumento (peça 73) :
Os responsáveis alegam que é relevantíssimo anotar que o "julgador" só pode levar em consideração, quando de sua apreciação, os fatos e as provas que compõem o universo do processo e, assim, as conclusões a que chegam são deduzidas de raciocínio lógico, à luz das provas que constam nos autos e, portanto, segundo a defesa, não há que se falar em perigo da demora, ou risco no resultado útil do processo, elementos fundamentais para que se conceda a medida cautelar, visto que a licitação obedeceu os requisitos necessários para a sua concessão. Os pressupostos para o deferimento da tutela de urgência estão previstos no artigo 300, §§ 1º e 2º, do Novo Código de Processo Civil, aplicável por força do art. 75, da Lei 8.258/2005:
Art. 300. A tutela de urgência será concedida quando houver elementos que evidenciem a probabilidade do direito e o perigo de dano ou o risco ao resultado útil do processo.
§ 1º Para a concessão da tutela de urgência, o juiz pode, conforme o caso, exigir caução real ou fidejussória idônea para ressarcir os danos que a outra parte possa vir a sofrer, podendo a caução ser dispensada se a parte economicamente hipossuficiente não puder oferecê-la.
§ 2º A tutela de urgência pode ser concedida liminarmente ou após justificação prévia.
Art. 75. O Pleno do Tribunal ou o relator, em caso de urgência, de fundado receio de grave lesão ao erário ou a direito alheio, ou de risco de ineficácia da decisão de mérito, poderá, de ofício ou mediante provocação, adotar medida cautelar, com ou sem a prévia oitiva da parte, determinando, entre outras providências, a suspensão do ato ou do procedimento impugnado, até que o Tribunal decida sobre o mérito da questão suscitada.
§ 1º - O despacho do relator, de que trata o caput, será submetido ao Pleno na primeira sessão subsequente.
§ 2º - Se o Pleno ou o relator entender que, antes de ser adotada a medida cautelar, deva o responsável ser ouvido, o prazo para a resposta será de até cinco dias úteis.
§ 3º - A decisão do Pleno ou do relator que adotar a medida cautelar determinará também a oitiva da parte, para que se pronuncie em até quinze dias, ressalvada a hipótese do parágrafo anterior.
§ 4º - Nas hipóteses de que trata este artigo, as devidas notificações e demais comunicações do Tribunal e, quando for o caso, a resposta do responsável ou interessado poderão ser encaminhadas por telegrama, fac-símile ou outro meio eletrônico, sempre com confirmação de recebimento, com posterior remessa do original, no prazo de até cinco dias, iniciando-se a contagem do prazo a partir da mencionada confirmação do recebimento.
§ 5º - A medida cautelar de que trata este artigo pode ser revista de ofício por quem a tiver adotado.
Acerca do mérito, os defendentes alegaram que a licitação foi considerada REGULAR, e, portanto, não há o que se falar em irregularidade ocorrida durante a sua instauração. Sendo assim, não há que se falar em ilicitude na contratação, pois o certame foi feito de acordo com a lei e obedeceu a todos os requisitos previstos na Lei 8.666/9193. Portanto, a suposta não comprovação da boa e regular aplicação de recursos federais representada não tem relevância.
Alegaram que as ocorrências elencadas na Tomada de Contas Especial são de natureza formal, visto que não ficou comprovado, nos autos, indícios de dano ao erário por parte desses gestores. Sobre o tema da irregularidade formal, o Tribunal de Contas da União (TCU) assim decidiu e sumulou: SÚMULA 051:
Quando, no exame e julgamento das contas de responsáveis por bens, valores e dinheiros públicos, for apurada irregularidades de caráter formal ou que não configure débito que caracterize desvio, alcance ou desfalque, cabe, a juízo do Tribunal de Contas, além de outras medidas previstas em lei, a aplicação de multa cominada pela autoridade administrativa competente.
Ao final, alegaram que esses gestores sempre agiram de boa-fé e buscando garantir os princípios da boa administração pública, pugnando pelo arquivamento dos autos.
Análise das alegações de defesa:
Conforme se observa, trata-se de alegações meramente retóricas e desacompanhadas de qualquer elemento que as revestissem de plausibilidade mínima. Não foram apresentados quaisquer elementos que pudessem (i) afastar a irregularidade ou o dano; (ii) nem justificar a conduta.
Os defendentes não apresentaram um único argumento relacionado à inexistência das irregularidades que demandaram o chamamento aos autos, cabendo não deixar olvidar que o fato atinente à citação aqui analisada decorreu de informação constante no relatório do Denasus, que apontou, como um dos fatos geradores de dano ao erário, a situação descrita na constatação 420057 - Notas fiscais de medicamento sem atesto e falta de comprovação da efetiva entrega e recebimento dos produtos pagos à empresa Medfarma Prod. Farm e Hospitalares Ltda., bem como medicamentos vencidos ou próximos do vencimento (peça 3, p. 68-72) .
Cabe ao responsável demonstrar, por meio da documentação exigida na legislação de regência, a boa e regular aplicação dos recursos públicos federais geridos, bem como a regularidade do pagamento com recursos públicos somente é assegurada com a observância dos procedimentos prévios de liquidação e empenho da despesa.
Ressalte-se que a responsabilização dos agentes públicos integrantes da relação processual desta TCE é compatível com o entendimento firmado, pelo TCU, no item 9.3.3, do Acórdão 1072/2017-TCU-Plenário, da relatoria do Ministro Bruno Dantas, segundo o qual o dano ao erário deve ser restituído, ao FNS, pelos gestores:
	9.3.3. tratando-se de débito decorrente de dano ao erário propriamente dito, cabe ao gestor responsável pela irregularidade a obrigação de devolver os recursos, visto que, nessas situações, não há evidências de que eles tenham sido aplicados em prol de alguma finalidade pública, devendo a recomposição ser feita ao Fundo Nacional de Saúde, em respeito ao disposto no art. 2º, inciso VII, do Decreto 3.964/2001 combinado com o art. 33, § 4º, da Lei 8.080/1990.
Considerando os ilícitos acima identificados, a imputação de responsabilidade atende aos pressupostos estabelecidos na jurisprudência desta Corte de Contas. Com efeito, houve elementos para individualizar as condutas, o nexo de causalidade entre estas e as irregularidades geradoras do dano, e está caracterizada a atuação, no mínimo culposa, dos responsáveis, conforme resumido na matriz de responsabilização acostada aos autos.
Destarte, diante das alegações de defesa que não restaram esclarecer os fatos aventados no relatório de auditoria do Denasus, só nos resta propor a não guarida das mesmas, considerando que os argumentos de defesa não foram suficientes para elidir a irregularidade pela qual estão sendo responsabilizados, de forma que devem ser rejeitados. 
Não há elementos para que se possa efetivamente aferir e reconhecer a ocorrência de boafé na conduta de Adeude de Melo da Silva e de José Leandro Maciel, podendo este Tribunal, desde logo, proferir o julgamento de mérito pela irregularidade das contas, conforme os termos dos §§ 2º e 6º do art. 202 do Regimento Interno do TCU, condenando-se os responsáveis ao débito apurado, e aplicando-lhes a multa prevista no art. 57, da Lei 8.443/1992.
Considerando que essas duas irregularidades (420795 e 419167) não compõem o objeto desta TCE, bem como não se tem notícia nos autos acerca do encaminhamento dado no âmbito do Ministério da Saúde à solução dessas irregularidades, cabe propor, quando do mérito destes autos, dar ciência ao FNS para que avalie se os recursos relativos às contatações 420795 e 419167 constantes do relatório de auditoria 16175 foram devolvidos pelo ente recebedor aos cofres do Fundo Nacional de Saúde e Fundo Municipal de Saúde de Vitorino Freire-MA, respectivamente, e, senão foram devolvidos, tomar as providências para a instauração da devida tomada de contas especial.
Prescrição da Pretensão Punitiva
	Vale ressaltar que a pretensão punitiva do TCU, conforme Acórdão 1441/2016-TCU-Plenário, Relator Benjamin Zymler, que uniformizou a jurisprudência acerca dessa questão, subordina-se ao prazo geral de prescrição indicado no art. 205, do Código Civil, que é de dez anos, contado da data de ocorrência da irregularidade sancionada, nos termos do art. 189, do Código Civil, sendo este prazo interrompido pelo ato que ordenar a citação, a audiência ou a oitiva dos responsáveis.
No caso em exame, não ocorreu a prescrição, uma vez que a irregularidade sancionada ocorreu em 16/2/2016, e o ato de ordenação da citação ocorreu em 22/10/2021.
CONCLUSÃO
	Em face da análise promovida na seção "Exame Técnico", propõe-se rejeitar as alegações de defesa de Adeude de Melo da Silva e de José Leandro Maciel, uma vez que não foram suficientes para sanar as irregularidades a eles atribuídas, e nem afastar o débito apurado. Ademais, inexistem, nos autos, elementos que demonstrem a boa-fé dos responsáveis ou a ocorrência de outras excludentes de culpabilidade.
Verifica-se também que não houve a prescrição da pretensão punitiva, conforme análise já realizada.
	Tendo em vista que não constam, dos autos, elementos que permitam reconhecer a boafé dos responsáveis, sugere-se que as suas contas sejam julgadas irregulares, nos termos do art. 202, § 6º, do Regimento Interno do TCU, com a imputação do débito atualizado monetariamente e acrescido de juros de mora, nos termos do art. 202, § 1º, do Regimento Interno do TCU, descontado o valor eventualmente recolhido, com a aplicação da multa prevista no art. 57, da Lei 8.443/1992.
Por fim, como não houve elementos que pudessem modificar o entendimento acerca das irregularidades em apuração, mantém-se a matriz de responsabilização presente na peça 55.
PROPOSTA DE ENCAMINHAMENTO
Diante do exposto, submetemos os autos à consideração superior, propondo ao Tribunal:
rejeitar as alegações de defesa apresentadas pelos responsáveis Adeude de Melo da Silva (CPF: XXX.325.503-XX) e José Leandro Maciel (CPF: XXX.914.723-XX) ;
excluir da relação processual João Gomes dos Santos Filho;
		julgar irregulares, nos termos dos arts. 1º, inciso I, 16, inciso III, alíneas "b" e "c", da Lei 8.443/1992, c/c os arts. 19 e 23, inciso III, da mesma Lei, as contas dos responsáveis Adeude de Melo da Silva (CPF: XXX.325.503-XX) e José Leandro Maciel (CPF: XXX.914.723-XX) , condenandoos solidariamente ao pagamento das importâncias a seguir especificadas, atualizadas monetariamente e acrescidas dos juros de mora, calculadas a partir das datas discriminadas até a data da efetiva quitação do débito, fixando-lhes o prazo de quinze dias, para que comprovem, perante o Tribunal, o recolhimento das referidas quantias aos cofres do Fundo Nacional de Saúde - MS, nos termos do art. 23, inciso III, alínea "a", da citada lei, c/c o art. 214, inciso III, alínea "a", do Regimento Interno do TCU.
		Débitos relacionados ao responsável Adeude de Melo da Silva (CPF: 476.325.50372) , em solidariedade com José Leandro Maciel (CPF: XXX.914.723-XX) :
	Data de ocorrência
	Valor histórico (R$) 

	12/8/2015
	27.089,35

	14/9/2015
	15.499,35

	14/10/2015
	13.512,70

	10/11/2015
	13.479,15

	16/2/2016
	27.022,66

	18/11/2015
	42.162,06

	2/12/2015
	20.000,25

Valor atualizado do débito (com juros) , em 8/3/2022: R$ 231.215,39.
aplicar individualmente aos responsáveis Adeude de Melo da Silva (CPF: XXX.325.503-XX) e José Leandro Maciel (CPF: XXX.914.723-XX) , a multa prevista no art. 57, da Lei 8.443/1992, c/c o art. 267, do Regimento Interno do TCU, fixando-lhes o prazo de quinze dias, a contar das notificações, para que comprovem, perante o Tribunal (art. 214, III, alínea "a", do Regimento Interno do TCU) , o recolhimento da dívida aos cofres do Tesouro Nacional, atualizada monetariamente desde a data do acórdão que vier a ser proferido por este Tribunal até a  data do efetivo recolhimento, se paga após o vencimento, na forma da legislação em vigor;
	autorizar, desde logo, a cobrança judicial das dívidas, caso não atendidas as notificações, na forma do disposto no art. 28, inciso II, da Lei 8.443/1992;
autorizar também, desde logo, se requerido, com fundamento no art. 26, da Lei 8.443/1992, c/c o art. 217, §1º, do Regimento Interno do TCU, o parcelamento das dívidas em até 36 parcelas, incidindo, sobre cada parcela, corrigida monetariamente, os correspondentes acréscimos legais, fixando-lhes o prazo de quinze dias, a contar do recebimento da notificação, para comprovarem, perante o Tribunal, o recolhimento da primeira parcela, e de trinta dias, a contar da parcela anterior, para comprovarem o recolhimento das demais parcelas, devendo incidir, sobre cada valor mensal, atualizado monetariamente, os juros de mora devidos, no caso do débito, na forma prevista na legislação em vigor, alertando os responsáveis de que a falta de comprovação do recolhimento de qualquer parcela importará o vencimento antecipado do saldo devedor, nos termos do § 2º do art. 217 do Regimento Interno deste Tribunal;
dar ciência ao FNS para que avalie se os recursos relativos às contatações 420795 e 419167 constantes do relatório de auditoria 16175 foram devolvidos pelo ente recebedor aos cofres do Fundo Nacional de Saúde e Fundo Municipal de Saúde de Vitorino Freire-MA, respectivamente, e, senão foram devolvidos, tomar as providências para a instauração da devida tomada de contas especial.
enviar cópia do Acórdão a ser prolatado à Procuradoria da República no Estado do Maranhão, nos termos do § 3º do art. 16 da Lei 8.443/1992, c/c o § 7º do art. 209 do Regimento Interno do TCU, para adoção das medidas cabíveis;
enviar cópia do Acórdão que vier a ser proferido ao Fundo Nacional de Saúde - MS e aos responsáveis, para ciência;
informar à Procuradoria da República no Estado do Maranhão, ao Fundo Nacional de Saúde - MS e aos responsáveis que a presente deliberação, acompanhada do Relatório e do Voto que a fundamenta, está disponível para a consulta no endereço www.tcu.gov.br/acordaos, além de esclarecer que, caso requerido, o TCU poderá fornecer, sem custos, as correspondentes cópias, de forma impressa; e
informar à Procuradoria da República no Estado do Maranhão que, nos termos do parágrafo único do art. 62 da Resolução TCU 259/2014, os procuradores e membros do Ministério Público credenciados nesta Corte podem acessar os presentes autos de forma eletrônica e automática, ressalvados apenas os casos de eventuais peças classificadas como sigilosas, as quais requerem solicitação formal."
3.		É o Relatório.

Luis Henrique de Oliveira Brito (21.959/OAB-MA), representando José Leandro Maciel; Luis Henrique de Oliveira Brito (21.959/OAB-MA), representando Adeude de Melo da Silva.

Procurador Marinus Eduardo De Vries Marsico.

TOMADA DE CONTAS ESPECIAL. NÃO COMPROVAÇÃO DA BOA E REGULAR APLICAÇÃO DOS RECURSOS REPASSADOS PELO FUNDO NACIONAL DE SAÚDE. CONTAS IRREGULARES. DÉBITO. MULTA.

TOMADA DE CONTAS ESPECIAL (TCE)

Secretaria de Controle Externo de Tomada de Contas Especial (SecexTCE).

Inicialmente, registro que relato os presentes autos em sucessão ao Ministro Raimundo Carreiro (art. 153 do Regimento Interno do TCU) , sorteado nos termos do art. 18 da Resolução-TCU 175/2005 (peça 53) .
2.	Trata-se de tomada de contas especial (TCE) , instaurada pelo Fundo Nacional de Saúde, em desfavor de Adeude de Melo da Silva e de José Leandro Maciel, em razão da não comprovação da regular aplicação dos recursos repassados pela União ao município de Vitorino Freire/MA, na modalidade fundo a fundo, no período de 1º/1/2013 a 31/12/2014, e nos meses de outubro a dezembro/2015. 
3.	Quanto ao mérito, verifico que os elementos dos autos mostram que auditoria do Denasus (nr 16175) identificou o recebimento de medicamentos vencidos e o pagamento de notas fiscais da empresa Medfarma Prod. Farm. e Hospitalares Ltda. sem atesto de recebimento, o que não comprovou a efetiva entrega de medicamentos da Assistência Farmacêutica Básica em 2015 (peça 3, p. 30 e 68-72) . O relatório do tomador de contas quantificou o dano ao erário em R$ 158.765,52, imputando as responsabilidades aos Srs. Adeude de Melo da Silva, João Gomes dos Santos Filho e José Leandro Maciel (peça 46, p. 3-4) .
4.	Este entendimento foi acompanhado pela Controladoria-Geral da União (peça 49) , igualmente consubstanciado no certificado de auditoria, no parecer do dirigente do órgão de controle interno (peças 50-51) e na manifestação do Ministro responsável pela pasta (peça 52) .
5.	No âmbito deste Tribunal, a Secretaria de Controle Externo de Tomada de Contas Especial identificou que o gestor João Gomes dos Santos Filho, em que pese estivesse designado pela Lei Municipal 04/1994, de fato não era o ordenador de despesas, conforme constatação 418216 do relatório 16175 do Denasus (peça 3, p. 50) , portanto, entendeu pela sua exclusão do rol de responsáveis (peça 56, p. 3) . Em consequência, foi promovida a citação dos gestores Adeude de Melo da Silva e José Leandro Maciel (peças 64-66) . 
6.	Os responsáveis constituíram os mesmos representantes perante o Tribunal (peças 67 e 70) , e as alegações de defesa foram apresentadas de forma conjunta (peça 73) . Na petição, os defendentes pugnam pela regularidade da licitação e pela boa-fé dos gestores municipais.
7.	A unidade instrutiva analisou os argumentos e concluiu pelo não afastamento das irregularidades apontadas, referentes à ausência de comprovação da boa e regular aplicação dos recursos federais do SUS, Bloco Assistência Farmacêutica Básica, repassados ao município de Vitorino Freire/MA, na modalidade fundo a fundo, ao realizar pagamento de medicamentos vencidos e/ou de notas fiscais sem atesto do recebimento. A SecexTCE propõe o julgamento pela irregularidade das contas, nos termos do art. 202, § 6º, do Regimento Interno do TCU, com a imputação do débito atualizado monetariamente e acrescido de juros de mora, com a aplicação da multa prevista no art. 57, da Lei 8.443/1992. O Ministério Público junto ao TCU endossa o encaminhamento alvitrado pela área técnica.
8.	Passo a deliberar.
9.	De fato, os gestores não lograram justificar o pagamento de notas fiscais sem atesto e sem comprovação de efetiva entrega dos medicamentos (peça 42) , portanto, manifesto-me, desde já aderente ao posicionamento esposado pela unidade técnica e o adoto como razões de decidir.
10.	No tocante à prescrição da pretensão punitiva, este Tribunal continua aplicando o entendimento fixado no Acórdão 1441/2016-TCU-Plenário, relator Ministro Benjamin Zymler, redator Ministro Walton Alencar Rodrigues, no sentido de que se subordina ao prazo geral de prescrição indicado no art. 205 do Código Civil, a contar da data do fato, com uma única causa interruptiva, que é a citação ou audiência.
11.	Quanto à prescrição da pretensão ressarcitória, esta Corte de Contas continua aplicando o entendimento fixado no Acórdão 2709/2008-TCU-Plenário, da relatoria do Ministro Benjamin Zymler, que se alinhou ao entendimento em vigor no Supremo Tribunal Federal - STF - naquela época, fixado no julgamento do Mandado de Segurança 26.210, da relatoria do Ministro Ricardo Lewandowski, julgado em 4/9/2008, no sentido de que a pretensão de ressarcimento ao erário era imprescritível.
12. 	Feitas essas considerações, concluo que, no caso concreto, não ocorreu a prescrição, seja pelo critério do Código Civil (10 anos) , seja pelo critério da prescrição intercorrente da Lei 9.873/1999, com a consideração das causas interruptivas. 
13.	A irregularidade em exame ocorreu entre os meses de agosto a dezembro/2015, e o ato de ordenação da citação pelo TCU ocorreu em 22/10/2021 (peças 56-58) . Portanto, ocorreu antes do transcurso de dez anos do prazo prescricional, em consonância com o fixado da jurisprudência desta Corte (Acórdão 1.441/2016-TCU) . 
14.	Para fins de registro, destaco que a prescrição tampouco teria ocorrido caso se utilizasse a Lei 9.873/1999 como parâmetro visto que o responsável foi instado a se manifestar pela Chefe do Serviço de Auditoria do órgão repassador em maio de 2016 (peças 4 e 5) , antes, portanto, do transcurso dos cinco anos previsto na norma. 
15.	Ante o exposto, em acolhimento a proposta da unidade técnica, ratificada pelo MPTCU, VOTO para que seja adotado o Acórdão que ora submeto ao escrutínio deste Colegiado.
TCU, Sala das Sessões, em 17 de maio de 2022.
ANTONIO ANASTASIA 
Relator